臺灣高等法院臺中分院刑事判決　　　　 96年度上訴字第126號
上　訴　人
即　被　告　丁○○
指定辯護人　本院公設辯護人　甲○○
上列上訴人因偽造有價證券案件，不服臺灣臺中地方法院95年度
訴字第2935號中華民國95年12月12日第一審判決（起訴案號：臺
灣臺中地方法院檢察署95年度偵字第 20759號），提起上訴，本
院判決如下：
    主  文
原判決撤銷。
丁○○連續意圖供行使之用，而偽造有價證券，處有期徒刑參年
陸月，如附表所示偽造之本票紙，除關於丁○○部分外，均沒
收。
    事  實
一、丁○○為向某不詳之地下錢莊業者借款，乃基於意圖供行使
    之用之概括犯意，先後三次於附表所示之日期、地點，未經
    乙○○、劉英輝、劉木全、王文正、賴永豐、商振明、賴永
    政、游鴦等人之同意，擅自偽簽其等之姓名於附表所示之本
    票正面上（詳如附表所示）而與其本人成為共同發票人，而
    偽造本票 3紙（其本人部分除外，以下同）。遂基於意圖為
    自己不法所有之概括犯意，於各次偽造本票完成後，隨即在
    偽造地點，持各該偽造之本票向不詳之地下錢莊業者行使以
    擔保借款，而使該地下錢莊業者誤認各該本票係丁○○已得
    附表所示各票載發票名義人之授權而簽發，乃陷於錯錯而收
    受並貸與新臺幣（下同） 6萬元、6萬元、8萬元。嗣因地下
    錢莊業者陸續持上開 3紙本票向乙○○追索款項，經乙○○
    報警查獲上情。
二、案經乙○○訴由臺灣臺中地方法院檢察署檢察官偵查起訴。
    理  由
一、被告以外之人於審判外之陳述，雖不符刑事訴訟法第 159條
    之1、159條之2、159條之3、159條之4 等規定，而經當事人
    於審判程序同意作為證據，法院審酌該言詞陳述或書面陳述
    作成時之情況，認為適當者，亦得為證據。當事人、代理人
    或辯護人於法院調查證據時，知有第159條第1項不得為證據
    之情形，而未於言詞辯論終結前聲明異議者，視為有前項之
    同意，刑事訴訟法第159條之5定有明文。本案被告及其指定
    辯護人對於乙○○警詢筆錄之證據能力未為異議。經審酌乙
    ○○於警詢時之言詞陳述作成筆錄時之情況，並查無其他不
    法之情狀，依刑事訴訟法第159條之5之規定，有證據能力。
二、上開事實，訊據上訴人即被告丁○○（以下簡稱被告）於原
    審法院及本院審理時坦承不諱，雖被告於上訴狀則載稱：其
    於事前已告知乙○○，乙○○並未有反對之意思云云，且於
    95年9月6日檢察官偵查中亦陳稱：除乙○○事前徵得其同意
    外，其餘之人均為未經其同意而偽造簽名於附表所示之本票
    票面上云云（見臺灣臺中地方法院檢察署95年度他字第31頁
    ），然被告於95年 7月15日警詢時已供承：其在本票上簽署
    乙○○等人之姓名，均未經他們之同意，亦未告知他們等語
    在卷（見臺灣臺中地方法院檢察署95年度他字第11頁），並
    據證人即被害人乙○○於95年7月3日警詢時證述：伊並不知
    悉被告偽造其姓名於本票上而持向地下錢莊借錢等語甚明（
    見臺灣臺中地方法院檢察署95年度他字第14頁）。是被告於
    上訴狀及偵查中否認偽造乙○○之本票發票人名義乙節，核
    與事證不符，不能採取。又查無證據足認地下錢莊業者知悉
    被告未得授權擅自以附表所示票載發票人之名義偽造本票，
    自應推定地下錢莊業者係不知情而陷於錯誤，始收受各該本
    票並貸與款項，始符證據法則。至於指定辯護人指稱：被告
    偽造本票係受地下錢莊業者之唆使而為乙節，因乏具體證據
    足資證明，自難認有據。另揆之上揭 3紙本票票面所載，丁
    ○○均已在各該本票上填具票面金額與發票日，而其偽造「
    乙○○」、「劉英輝」、「劉木全」、「王文正」、「賴永
    豐」、「商振明」、「賴永政」、「游鴦」等人之簽名署押
    並簽署本人之姓名於票面上，在外觀上均已符合發票人之形
    式，亦即上揭 3紙本票在客觀上均已具備本票應記載之事項
    ，顯認丁○○已偽造完成無訛。此外，復有如附表編號1、2
    所示之本票原本及編號 3之本票影本在卷可證（各見臺灣臺
    中地方法院檢察署95年度他字第 6頁與第35頁）。綜上所述
    ，本案被告犯行事證明確，足以認定，自應依法論科。
三、被告行為後，刑法部分修正條文已於95年7月1日施行，而行
    為後法律有變更者，適用行為時之法律，但行為後之法律有
    利於行為人者，適用最有利於行為人之法律，現行刑法第 2
    條第 1項訂有明文，此條規定係規範行為後法律變更所生新
    舊法律比較適用之準據法，其本身雖亦經修正，但因屬適用
    法律之準據法，尚無比較新舊法之問題，應一律適用裁判時
    之現行刑法第 2條規定，以決定適用之刑罰法律。又本次刑
    法修正之比較新舊法，應就罪刑有關之共犯、未遂犯、想像
    競合犯、牽連犯、連續犯、結合犯，以及累犯加重、自首減
    輕暨其他法定加減原因（如身分加減）與加減例等一切情形
    ，綜其全部罪刑之結果而為比較（最高法院95年 5月23日95
    年度第 8次刑庭會議決議參照）。茲就本案涉及刑法修正施
    行前、後相關規定之事項，說明如次：(一)被告行為後，刑法
    第56條連續犯及第55條後段牽連犯之規定，業已刪除失其效
    力，此刪除雖非犯罪構成要件之變更，但顯已影響行為人刑
    罰之法律效果，自屬法律有變更，自應依刑法第2條第1項規
    定，比較新、舊法結果，而適用較有利於被告之法律。經核
    被告上開犯行如適用修正後刑法規定，因未適用連續犯與牽
    連犯之規定，即應分論併罰，合併定應執行之刑，而依修正
    前刑法，則可將先後 3次所為之偽造有價證券犯行與詐欺取
    財犯行，俱適用修正前刑法第56條連續犯規定，各論以一罪
    ，再將所犯之連續偽造有價證券罪與連續詐欺罪，依修正前
    刑法第第55條後段牽連犯規定，從較重之連續偽造有價證券
    罪處斷。明顯以被告行為時法律即舊法對被告較為為有利。
    (二)刑法第201條第1項規定之偽造有價證券罪，其法定刑得併
    科銀元3千元以下罰金，然被告行為後，於95年6月14四日增
    訂之刑法施行法第1條之1規定：「中華民國九十四年一月七
    日刑法修正施行後，刑法分則編所定罰金之貨幣單位為新臺
    幣。九十四年一月七日刑法修正時，刑法分則編未修正之條
    文定有罰金者，自九十四年一月七日刑法修正施行後，就其
    所定數額提高為三十倍。但七十二年六月二十六日至九十四
    年一月七日新增或修正之條文，就其所定數額提高為三倍。
    」，且95年7月1日修正公布施行之刑法第33條第 5款規定：
    「主刑之種類如下：五、罰金：新臺幣一千元以上，以百元
    計算之。」，而被告行為時適用之罰金罰鍰提高標準條例第
    1 條前段規定：「依法律應處罰金、罰鍰者，就其原定數額
    得提高為二倍至十倍。但法律已依一定比率規定罰金或罰鍰
    之數額或倍數者，依其規定。」，而依現行法規所定貨幣單
    位折算新臺幣條例第 2條規定：「現行法規所定金額之貨幣
    單位為圓、銀元或元者，以新臺幣之三倍折算之。」，及修
    正前刑法第33條第 5款規定: 「主刑之種類如下：五、罰金
    ：一元以上。」。是依修正後法律，刑法第201條第1項偽造
    有價證券罪之罰金刑度，最高為新臺幣九萬元，最低為新臺
    幣一千元；而依行為時之法律，最高刑度同為新臺幣 9萬元
    ，最低則為新臺幣30元。因此，比較上述修正前、後之刑罰
    法律，自以適用被告行為時之修正前刑法第33條第 5款及罰
    金罰鍰提高標準條例第 1條前段，對被告較為有利。(三)綜上
    所述，本案應依刑法第2條第1項之規定，並參照上開最高法
    院決議意旨，適用被告行為時之法律即修正前刑法之相關規
    定及罰金罰鍰提高標準條例第1條前段規定為允當。
四、次按行使偽造有價證券，除直接用以取得票面金額之對價，
    不另論以詐欺罪外，凡以該證券間接作為借款之擔保或持以
    為借款之新債清償之用者，該原詐借款項即為行使有價證券
    以外之另一行為，應以牽連觸犯行使偽造有價證券及詐欺兩
    罪論擬（最高法院62年度第 1次刑事庭會議決議意旨及88年
    度台上字第2526號判決意旨參照）。核被告所為，係犯刑法
    第201條第1項之意圖供行使之用而偽造有價證券罪及同法第
    339 條第一項之詐欺取財罪。公訴人就被告以偽造本票供作
    擔保向地下錢莊業者借款詐財部分之犯行，雖漏未論列刑法
    第339條第1項之詐欺取財罪，惟起訴事實已有載述此部分事
    實，本院自應予以審理。被告於附表所示各本票票面上偽造
    「乙○○」、「劉英輝」、「劉木全」、「王文正」、「賴
    永豐」、「商振明」、「賴永政」、「游鴦」等人之簽名署
    押，為偽造有價證券之部分行為。又被告於偽造有價證券後
    ，復持以行使，其行使之低度行為為偽造之高度行為吸收，
    均不另論罪。又被告逐次偽造如附表所示之本票，各於同一
    時、地在同一張本票票面上接續偽造多數被害人之署押，乃
    出於同一犯意，接續為之，屬於接續犯。其每次以一接續行
    為，同時偽造多數被害人署押於本票上使成為該偽造本票之
    發票人，而侵害數個人法益，係一行為觸犯數個偽造有價證
    券罪名，應依刑法第55條之想像競合犯規定，從一重處斷（
    最高法院86年度台上字第4478號判決要旨參照）。被告先後
    3次偽造本票之行為及3次持偽造本票供擔保借款詐取金錢行
    為，各皆時間緊接，手法相同，分別觸犯構成要件相同之偽
    造有價證券罪與詐欺罪名，顯係出於概括犯意反覆為之，均
    為連續犯，應依修正前刑法第56條之規定，各論以一個連續
    偽造有價證券罪與一個連續詐欺取財罪。被告以偽造之本票
    供作擔保而借款，其借款之行為，為行使有價證券以外之另
    一行為，所犯連續偽造有價證券罪及連續詐欺取財罪二罪間
    ，有方法、目的之牽連犯關係，應依修正前刑法第55條後段
    之規定，從較重之偽造有價證券罪處斷，並依修正前刑法第
    56條連續犯之規定，加重其刑。
五、原審認定被告上開犯行事證明確，予以論罪科刑，固非無見
    ，惟：(一)被告於偵查中乃否認有偽造「乙○○」為本票發票
    人之犯行，則原審判決於理由欄一載稱被告於「偵」審中坦
    承不諱，自有未洽。(二)被告每次偽造有價證券犯行，皆以一
    接續行為，同時偽造多數被害人署押於本票上使成為發票人
    ，而侵害數個人法益，屬於觸犯同種法益之想像競合犯，應
    從一重處斷，原審漏未論述，適用法律自屬有誤。從而，被
    告上訴意旨指摘原判決不當雖為無理由，但原審判決既有上
    開可議之處，自屬無可維持，應由本院撤銷改判。爰審酌被
    告為圖向地下錢莊借款花用，恣意冒用多個親友名義偽造本
    票，持向地下錢莊擔保借款，而殃及無辜，所生危害非淺，
    並參酌被告之素行、智識及其犯罪之動機、手段、所得暨犯
    後態度等一切情況，量處如主文所示之刑，以示懲儆。如附
    表所示偽造之本票，不論屬於被告與否，皆應依刑法第 205
    條之規定沒收之。而如附表所示本票票面上偽造之「乙○○
    」、「劉英輝」、「劉木全」、「王文正」、「賴永豐」、
    「商振明」、「賴永政」、「游鴦」等人署押，因已成為本
    票之一部分，為該本票沒收諭知效力所及，無庸另行諭知沒
    收。至於附表所示本票由被告本人具名為發票人部分，係屬
    有權製作，非屬偽造，依票據法第15條之規定，被告以自己
    名義所開立之本票部分，並不因上開偽造部分而失效，自無
    從併予本案諭知沒收（最高法院84年臺上字第1550號判例意
    旨參照）。
據上論結，應依刑事訴訟法第369條第1項前段、第364條、第299
條第1項前段，刑法第2條第1項前段、第201條第1項、第339條第
1項、第55條 (想像競合部分)、第205條、修正前刑法第55條(牽
連犯部分)、第56條，罰金罰鍰提高標準條例第1條前段，判決如
主文。
本案經檢察官丙○○到庭執行職務。
中　　華　　民　　國　　96　　年　　2 　　月　　27　　日
          刑事第三庭    審判長法　官  王  增  瑜
                              法　官  廖  柏  基
                              法　官  蔡  紹  良
上列正本證明與原本無異。
如不服本判決應於收受送達後十日內向本院提出上訴書狀，其未
敘述上訴之理由者並得於提起上訴後十日內向本院補提理由書（
均須按他造當事人之人數附繕本）。
                              書記官  巫  丞  晏
中　　華　　民　　國　　96　　年　　3 　　月　 　1　　日
附錄論罪科刑法條：
刑法第201條第1項
意圖供行使之用，而偽造、變造公債票、公司股票或其他有價證
券者，處3年以上10年以下有期徒刑，得併科3千元以下罰金。
刑法第第339條第1項
意圖為自己或第三人不法之所有，以詐術使人將本人或第三人之
物交付者，處5年以下有期徒刑、拘役或科或併科1千元以下罰金
。
附表：
┌──┬──────┬────┬────────┬─────┬────────┬──────────┐
│編號│發票日即偽造│票載金額│被偽造之票載發票│票據號碼  │實施偽造之地點  │備            註    │
│    │日期        │(新臺幣)│人姓名即被害人  │          │                │                    │
├──┼──────┼────┼────────┼─────┼────────┼──────────┤
│1   │94年6月20日 │18萬元  │乙○○、劉英輝、│TH0000000 │台中市○○路旁某│一、3紙本票之票載發 │
│    │            │        │劉木全、王文正、│          │家麥當勞速食店  │   票人，丁○○除偽 │
│    │            │        │賴永豐、商振明、│          │                │   造左列各被害人姓 │
│    │            │        │賴永政、游鴦    │          │                │   名外，丁○○本人 │
├──┼──────┼────┼────────┼─────┼────────┤   亦簽名其上。     │
│2   │95年1月16日 │18萬元  │乙○○、劉英輝、│TH0000000 │同上            │二、3紙本票均未記載 │
│    │            │        │劉木全、王文正、│          │                │    到期日。        │
│    │            │        │賴永豐、商振明、│          │                │三、編號1、2本票原本│
│    │            │        │游鴦            │          │                │    經乙○○提出於檢│
├──┼──────┼────┼────────┼─────┼────────┤    察官扣押在卷；而│
│3   │95年4月7日  │24萬元  │乙○○、劉英輝、│不明      │台中市○○路與東│    編號3本票原本現 │
│    │            │        │劉木全、王文正、│          │山路口附近某處  │    尚由不詳之人持有│
│    │            │        │賴永豐、商振明、│          │                │    中。            │
│    │            │        │游鴦            │          │                │                    │
└──┴──────┴────┴────────┴─────┴────────┴──────────┘
